臺灣高等法院刑事判決　　　　　　　　93年度上訴字第3402號
上　訴　人
即　被　告　乙○○
選任辯護人　邱創舜律師
上列上訴人因強盜等案件，不服臺灣桃園地方法院93年度訴緝字
第74號，中華民國93年 9月23日第一審判決（起訴案號：臺灣桃
園地方法院檢察署90年度偵字第6148號），提起上訴，本院判決
如下：
    主  文
上訴駁回。
    事  實
一、乙○○前於民國八十二年間因違反麻醉藥品管理條例案件，
    經台灣台中地方法院判處有期徒刑八月，其後經台灣高等法
    院台中分院駁回其上訴而確定，另於八十五年間因違反麻醉
    藥品管理條例及偽造文書等案件，經法院分別判處有期徒刑
    九月及四月，並定其應執行刑為有期徒刑一年，前開二案件
    接續執行，於八十五年十二月六日假釋出監，並於八十六年
    五月十八日假釋期滿其假釋未經撤銷，前開二有期徒刑以執
    行完畢論。詎乙○○不知悔改，夥同林文書（業於八十九年
    七月八日死亡，另經臺灣士林地方法院檢察署檢察官為不起
    訴處分）及真實姓名年籍不詳綽號「明宏」之成年男子共三
    人，於八十八年五月中旬起組成竊盜集團，連續在台北市士
    林區、大安區以闖空門方式行竊多次（其竊盜犯行業經本院
    判刑有期徒刑二年確定，現執行中）。乙○○、林文書及「
    明宏」三人另基於意圖為自己不法所有之犯意聯絡，三人雙
    手均載著不知何人所有之手套各一雙，乙○○、林文書並各
    自持不知何人所有之金屬材質，長約三十公分，客觀上足以
    傷害人身體之兇器一字及十字螺絲起子各一支暨不知何人所
    有之膠帶一綑，於八十八年五月三十日十九時四十分許之夜
    間，至桃園縣中壢市○○街二十二號陳銘區之透天三層樓住
    處，乙○○先按該住處電鈴，當時在家之陳銘區之子甲○○
    應門，乙○○即佯稱「陳銘區快遞」，誘使甲○○開門後，
    渠等三人即一湧而入，「明宏」即刻衝入屋內，直上二、三
    樓搜尋財物，乙○○、林文書則分持前述螺絲起子抵住甲○
    ○頸子及背部，因甲○○不從掙扎，致其背部為螺絲起子所
    傷，產生輕微刮傷四條；乙○○、林文書將甲○○押入屋內
    ，欲以前述膠帶加以綑綁時，甲○○再次掙扎，其二人即出
    拳毆打甲○○（未成傷），並以膠帶封住甲○○之眼睛、嘴
    巴及綑綁其雙手、雙腳，而以此強暴之手段，致使甲○○不
    能抗拒，而搜括屋內，取得如附表所載之財物，共計價值約
    新台幣三百餘萬元。其間林文書在門口把風，乙○○負責看
    守甲○○並詢問有無人在家及其父母何時返家，甲○○告以
    其父母很快就回來，乙○○乃對樓上喊稱「阿三快一點（台
    語）」等語。待其三人離去之際，乙○○持屋內之剪刀將甲
    ○○手上之膠帶剪斷一個缺口。甲○○於乙○○等三人乘車
    離去後，利用前述缺口鬆綁，並打電話報警。嗣桃園縣政府
    警察局中壢分局（以下簡稱「中壢分局」）警員在前開住處
    客廳門口鞋櫃附近地上採得遺留現場檳榔汁液二滴，送內政
    部警政署刑事警察局（以下簡稱「刑事局」）鑑驗結果與乙
    ○○前開台北市士林區及大安區所犯住宅竊盜案件現場查獲
    檢體之ＤＮＡ型別相符。八十九年七月間台北市政府警察局
    士林分局（以下簡稱「士林分局」）獲悉當時因案羈押於台
    灣苗栗看守所之乙○○涉嫌前述住宅竊案，仍借提乙○○調
    查，並採集其唾液送刑事局鑑定，而查獲本案（及其他住宅
    竊案）。
二、案經台北市政府警察局士林分局移送台灣士林地方法院檢察
    署報請台灣高等法院檢察署先後移轉台灣台中地方法院檢察
    署及臺灣桃園地方法院檢察署偵查起訴。
    理  由
一、訊之被告乙○○否認有前述犯行，並辯稱：「我不是要去犯
    此罪，那時候我有在吸毒，我要跟林文書買藥，他說他身上
    沒有，就帶我到被害人家裡，我以為林是要帶我去買藥，林
    按電鈴他說是快遞，我以為他們是認識的人在開玩笑，不然
    林說什麼快遞，被害人也開門，林文書跟綽號明宏就把我往
    前一推，就推進去，我不知道是什麼情形，我滑倒，他們二
    人衝進去就壓住被害人好像有打鬥的樣子，我還莫名其妙不
    知道什麼狀況，他們二人就把他押進客廳裡面，我在門口與
    林文書說得大聲小聲，我說我是要買藥的，你怎麼做強盜，
    他說你走沒有關係，如果出事，我就咬你，我當時沒有犯過
    這種案件，林跟我說你只要把被害人看著就好沒有你的事，
    當時被害人手、腳都用膠帶綑綁住，當時我會怕，所以吃檳
    榔，才把檳榔吐在花園裡，被害人眼睛被蒙住一直在掙脫，
    我看被害人很痛苦，就把他眼睛的膠帶撕掉，我說你是無辜
    的，我看你痛苦就把眼睛的膠布撕掉，就站在那邊半個小時
    ，他們二人下來時就說可以走了，我在被害人趴著的地方旁
    邊的電話旁有美工刀，我把被害人手、腳的膠帶割開就走了
    。」等語。
二、經查：
  (一)被告對於其於前述時間與林文書及「明宏」共三人，一同至
    被害人甲○○前述住處，其後其等三人間有人按該住處電鈴
    佯稱「陳銘區快遞」，誘使甲○○開啟大門後，將陳某推入
    屋內，並持螺絲起子二支押住甲○○，並以膠帶將甲○○眼
    睛、嘴巴矇住及雙手、雙腳綑綁，其後「明宏」上樓搜尋財
    物，被告在屋內看守甲○○，林文書在門口把風，其間被告
    曾將所食用之檳榔汁吐在客廳門口鞋櫃附近地上，待其三人
    離去之際，被告持屋內之剪刀將甲○○手上之膠帶剪斷一個
    缺口等情，迭據被告於警詢、檢訊及原審承認不諱（士林偵
    卷第一七、一八頁、台中偵卷第二四、二五頁、原審九十三
    年六月七日訊問筆錄第三頁、同年九月六日審判筆錄第三、
    四、一一頁），核與證人甲○○於警詢、檢訊及原審調查時
    證述之被害情節相符（士林偵卷第三九、四○頁、台中偵卷
    第二三至二五頁、原審九十年訴字第六四一號卷第二一至二
    九、五八至六一頁）。又士林分局於八十九年七月十二日採
    集被告之唾液檢體送刑事局鑑定結果，亦認為其ＤＮＡ型別
    與中壢分局於本件案發現場採集所得之（前述檳榔汁）唾液
    檢體之ＤＮＡ型別相符，該型別在台灣地區中國人分布之機
    率預估為二．九○乘以一○之負十三次方（同時相符者尚有
    士林分局檢送之「ＪＥＦＦＲＲＥＴＳＣＯＴＴＷＡＴＴＥ
    ＲＳ」，以下簡稱「ＪＥＦＦＲＲＥＴ」失竊案標示２煙蒂
    、台北市政府警察局大安分局檢送之「徐裕興」失竊案之檳
    榔渣及同局信義分局檢送之「張聖凱公司」失竊案標示２煙
    蒂等檢體之ＤＮＡ型別。），此有刑事局八十九年七月二十
    六日（八九）刑醫字第九二一六九號鑑驗書影本一份在卷可
    稽（士林偵卷第七九頁）。是被告於本件強盜案發時在場，
    應可認定。
  (二)關於被告於前述時間至被害人甲○○住處之目的，其雖辯稱
    ：其係為向案外人林文書拿藥（即安非他命），林某帶其至
    該處云云。惟被告於警詢時供稱：「這次犯案本來我以為只
    是竊盜而已，結果甲○○開門後我不知何人將我推入，隨即
    林文書拿出預藏起子抵住陳，我在不得以下才隨他們作案。
    」等語（士林偵卷第一七、一八頁），亦即其犯案當初之目
    的係「行竊」，其後因客觀情事變更（即林文書、「明宏」
    著手為強盜行為），故其不得已跟隨其等一起作（強盜）案
    。被告於偵審中改辯稱：「我是要去拿藥（安非他命）」云
    云，顯係飾卸之詞。至於被告於法院審理時雖對前述警詢筆
    錄主張「當時警察並沒有照我講的話寫，我也沒有注意看。
    」云云，然而被告自八十一年至八十九年製作前述警詢筆錄
    前，因為麻醉藥品管理條例、毒品危害防制條例、竊盜、偽
    造文書等案件多次涉案，此有本院被告全國前案紀錄表可稽
    （見本院卷第16頁至第51頁），其接受警、偵機關詢問、訊
    問多次，難認被告乙○○會輕率而有不看筆錄內容即簽名之
    情事。且觀之本件士林分局就被告所涉之竊案前後在士林分
    局、台灣苗栗看守所及台灣台中監獄詢問被告，合計七、八
    次（士林偵卷第五至二一、一一七至一二一頁），前二次雖
    供稱「係一名叫簡茂祥之人欠伊錢，叫其到竊案現場，其不
    知或參與其等竊案，亦未替其等把風。」（前述偵卷第一一
    七至一二一頁），其後於第三次警詢時，則供稱其係與「明
    宏」、林文書共同參與台北市士林區被害人張錦雲等八件住
    宅竊案，並陳述其等行竊時之分工及得手後之分贓情形，惟
    對於其中「被害人陳楊招治」案件，因其當時在車上等候，
    故不知行竊情形等語；其後於同年月二十二日第五次警詢時
    ，就其前述第三次坦承犯行為詳細陳述行竊經過時，其對於
    前述「被害人陳楊招治」部分，則供稱：「是其記錯，我沒
    有竊盜陳楊招治住宅，也不知道是何人所為，完全是我記錯
    。」等語，另被告於同日之第六次警詢筆錄中就本件強盜過
    程，對其有利之陳述部分，例如「其將被害人膠帶撕下及割
    斷、其原來以為只是竊盜、其不知為何人推入，其不得不隨
    著作案」等，均記載其內，此關於被告有利及不利之陳述，
    如非其本身所陳述，警員又如何知悉而自行記載，且被告在
    此不到二頁之筆錄內按捺了十二個指印，對筆錄之內容，顯
    已詳為讀閱。被告辯稱「警察未照其所述寫及其沒有注意看
    」等語，亦屬事後卸責之詞，不足採信。
  (三)又綜合證人甲○○於警詢、檢訊及原審調查時之陳述，本件
    強盜過程大略如下：「案發當日十九時四十分許有人按電鈴
    ，伊出來應門，歹徒佯稱係送伊父陳銘區快遞，伊才將門開
    一點，三名（以下分別標示為：Ａ、Ｂ、Ｃ）手上均載有類
    似工地內手套之歹徒即硬將門推開進入，其中Ｂ、Ｃ二人分
    持一字及十字螺絲起子各一支分別抵住伊脖子及背部，欲將
    伊拉進屋內客廳，因其掙扎，而遭螺絲起子刮傷背部，另未
    持兇器之歹徒Ｃ衝上樓搜刮財物，持起子抵住伊脖子之歹徒
    拿膠帶（牛皮紙袋顏色）欲將伊綑綁，因伊反抗歹徒毆打腹
    部，其後伊眼睛、嘴巴即遭膠帶矇住，雙手、雙腳亦遭膠帶
    綑綁，置於客廳廁所門口，其中歹徒Ｃ有出去，歹徒Ｂ在廁
    所門口看守伊，其間歹徒Ｂ並詢問伊家中有什麼人及父母何
    時回來，伊告知父母很快就回來，歹徒Ｂ即對樓上喊說『阿
    三快一點（台語）』，過約二、三十分鐘，三名歹徒即離開
    ，離開前歹徒Ｂ將其手上膠帶剪開，伊待其等離開後自膠帶
    缺口自行掙脫並打電話報警，警方人員在客廳門口鞋櫃附近
    地上採得遺留現場檳榔汁液二滴送驗。」等情；另證人甲○
    ○於八十九年七月二十一日警詢時並指認被告乙○○於另案
    犯案時在現場樓梯間被拍攝到之照片中之人即案發時毆打、
    綑綁伊之歹徒Ｂ（士林偵卷第四○至四一頁、台中偵卷第二
    四至二五頁、原審九十年訴字第六四一號卷第二一至二四、
    五八至六○卷）。至於證人甲○○於案發當日及八十九年七
    月二十一日二次警詢中均係陳稱：其中二歹徒各持一支螺絲
    起子，另一名未持起子等語，其後於檢訊及原審調查時則稱
    ：三名歹徒均持起子等語；就此點其前後陳述固有不符，惟
    其於警詢，尤其第一次在中壢分局普仁派出所詢問時，距案
    發時僅三、四小時，其記憶應較清晰，故就此點應以警詢時
    之陳述為正確，其後於檢訊及原審調查時，或因時間久遠，
    記憶不清所致，尚不足採。依證人甲○○前開所述觀之，本
    件三名歹徒中，一名未持螺絲起子之歹徒（Ａ）上樓搜刮財
    物，另二名歹徒（Ｂ、Ｃ），均持螺絲起子押住證人甲○○
    並對其施暴、綑綁，其中Ｂ負責看守證人甲○○，與證人甲
    ○○交談（探詢其父母返家之時點）並通知負責搜尋財物之
    Ａ快一點，其等三人離開之際，Ｂ並將證人甲○○手中之膠
    帶剪出一個缺口；惟不論其三人中何人擔任何種角色，其等
    在案發時分工明確：一人負責上樓搜尋財物，一人在客廳看
    守被害人，另一人在門口把風，顯見其等三人就本件強盜犯
    行事先已有謀議，犯案時分擔各項角色，而共同完成本件強
    盜犯行，實看不出其中有人係受脅迫而參與。況且，被告乙
    ○○於警詢時一度供稱：「我們到現場後，我按門鈴，並說
    『陳銘區快遞』，後來．．」等語（士林偵卷第一七頁反面
    ），另其於原審調查時亦承認，犯案過程中其係負責看守證
    人甲○○，離開時其並將證人甲○○手上之膠帶割斷，而此
    負責看守證人甲○○及割斷膠帶之人（即前述Ｂ），依證人
    甲○○所述，亦係手戴手套持螺絲起子、押其進入屋內及負
    責看守伊之人（原審前述訴字卷第五八、五九頁），由此更
    足以證明，被告確有主動積極參與本件強盜犯行，而非受脅
    迫所致。被告前述辯詞，要係事後卸責之詞，不足採信。
  (四)又被告與共犯林文書、「明宏」本次強盜犯行，強取如附表
    所載之財物，業據證人甲○○於案發當日警詢及原審調查時
    陳述在卷，並有其於警詢時製作之明細表一紙暨提出之部分
    首飾照片二張及保證書影本三張在卷可佐（原審前述訴字卷
    第二四至二九、六○頁）。是被告與共犯林文書、「明宏」
    共同強盜如附表所載之財物，亦可認定。
  (五)綜上所述，本件事證明確，被告乙○○前述強盜犯行可以認
    定。
三、查本件被告等持以行搶之螺絲起子，長均約三十公分，前端
    均係金屬材質等情，業據被告於原審審理時陳述在卷（原審
    審判筆錄第七頁），另證人甲○○於掙扎中亦遭螺絲起子刮
    傷等情，已據其於警詢、檢訊時陳述在卷，亦如前述，是前
    述螺絲起子顯足以傷害人之身體，屬刑法第三百二十一條第
    一項第三款之兇器。被告與共犯林文書、「明宏」之成年男
    子結夥三人，攜帶前述兇器，且係於案發當日夜間之十九時
    四十分許侵入證人甲○○之住宅犯下本件強盜犯行，其行為
    有刑法第三百二十一條第一項第一、三、四款規定之加重情
    形，核先說明。被告前開所為，依其行為之法律規定，係犯
    懲治盜匪條例第五條第一項第一款之普通盜匪罪，同時亦符
    合刑法第三百三十條第一項之加重強盜罪之規定。惟被告犯
    罪後，懲治盜匪條例業經於九十一年一月三十日經總統公布
    廢止，刑法第三百三十條亦經修正並於同年日經總統公布，
    二者於同年二月一日分別失效及生效，而懲治盜匪條例於廢
    止前仍為有效，並非溯及失效，斯時刑法有關強盜之規定，
    因特別法存在而不適用，是懲治盜匪條例既經廢止，被告犯
    罪後法律已有變更，茲廢止前懲治盜匪條例第五條第一項第
    一款係規定「意圖為自己或第三人不法所有，以強暴、脅迫
    、藥劑、催眠術或他法，致使不能抗拒而取他人之物或使其
    交付者，處無期徒刑或七年以上有期徒刑。」；而修正後刑
    法第三百三十條第一項係規定：「犯強盜罪而有第三百二十
    一條第一項各款情形之一者，處七年以上有期徒刑。」，比
    較新舊法之結果，以修正後刑法第三百三十條第一項之規定
    對於被告較為有利，依刑法第二條第一項前段之規定，應適
    用最有利於被告之修正後刑法第三百三十條第一項之規定論
    處。本件起訴時公訴人起訴時雖引用前開懲治盜匪條例規定
    ，惟於原審準備程序及審理時業已變更其起訴法條為刑法第
    三百三十條第一項，應由本院逕行適用之。至於被告等以膠
    帶綑綁證人甲○○之剝奪人之行動自由行為，已包含在前揭
    加重強盜犯行內，不再論以妨害自由罪，公訴意旨認為被告
    等此部分另構成刑法第三百零二條之剝奪人之行動自由罪嫌
    ，尚有未洽。另被告等於綑綁證人甲○○時雖有毆打之行為
    ，惟依證人甲○○所述，其並未因之受傷；公訴意旨認為被
    告等有毆傷證人甲○○之犯行，另犯刑法第二百七十七條第
    一項之傷害罪嫌，亦有未洽。惟公訴意旨認前述二部分與前
    述強盜犯行間有方法結果之牽連犯裁判上一罪關係，故此二
    部分均不另為無罪之諭知。至於被告與共犯林文書於犯案之
    初，持螺絲起子強押證人甲○○進入屋內之時，雖因證人甲
    ○○之掙扎，致其背部產生四條刮傷，惟證人甲○○並未因
    之就醫，顯示其傷勢輕微，是此刮傷應係其等強押、拉扯間
    無意所造成之結果，為前述強暴行為之一部分，尚難認其等
    有另行傷害之故意，故此部分應亦不另成立傷害罪，併此說
    明。被告與共犯林文書、「明宏」間就上開強盜犯行，有犯
    意聯絡及行為分擔，為共同正犯。被告前有如事實欄第一項
    所示之犯罪、科刑及執行之情形，有本院被告全國前案紀錄
    表一份在卷可稽，其於有期徒刑執行完畢後五年內，再犯本
    件有期徒刑以上之罪，為累犯，應依刑法第四十七條規定加
    重其刑。原審同此認定，依刑法第二條第一項前段、第二十
    八條、第三百三十條第一項及第四十七條之規定，並審酌被
    告前有多次麻醉藥品管理條例、竊盜、偽造文書前科，有前
    開紀錄表可稽，其在犯下本件強盜案件前後與林文書、「明
    宏」二人及他人犯下多次住宅竊案，亦有本院九十年度上易
    字第七四七號刑事判決一份可稽（目前亦另因多起住宅竊案
    偵查中），其素行顯然不良、被告犯罪後雖一度承認本件犯
    行，惟自偵查起即將責任推諉至已死亡之共犯林文書與不詳
    姓名之「明宏」身上，其犯罪後毫無悔意、被告等於夜間攜
    帶兇器強入住宅押人強取財物，強盜被害人之財物極多，除
    造成被害人之損害極大，且對影響社會治安甚鉅、被告於犯
    罪結束後將綑綁證人甲○○雙手之膠帶割斷等一切情狀，量
    處有期徒刑十年，其認事用法及量刑均無不當。
四、至於被告等用以犯罪用之螺絲起子二支、手套三副及膠帶一
    綑，並非被告所有，其亦不知何人所有等情，業據被告陳述
    在卷。另前述物品亦未扣案，本院亦查無證據證明前開物品
    係被告或其共犯所有，自不得諭知沒收，併此說明。被告上
    訴意旨仍執陳詞否認犯罪，非有理由，應予駁回。
據上論斷，應依刑事訴訟法第368條，判決如主文。
本案經檢察官陳宏達到庭執行職務。
中　　華　　民　　國　　 94 　年　　 3 　月    9 　   日
                  刑事第八庭審判長法  官　吳　敦
                                  法  官  張傳栗
                                  法  官  沈宜生
以上正本證明與原本無異。
如不服本判決，應於收受送達後十日內向本院提出上訴書狀，其
未敘述上訴之理由者並得於提起上訴後十日內向本院補提理由書
（均須按他造當事人之人數附繕本）。
                                  書記官　陳雅加
中　　華　　民　　國　　94　　年　　3 　　月　　10　　日
附   表
一、甲○○所有之身分證一張、台新銀行ＶＩＳＡ信用卡一張、
    ＮＯＫＩＡ牌行動電話一支（含門號0000000000
    號ＳＩＭ卡）、玉墜子一只、新台幣二千八百元、日幣二萬
    元。
二、陳銘區所有之ＬＥ─五八六六號賓士汽車鎖匙一把、洋酒十
    瓶。
三、陳純儀（甲○○之姊）所有之珍珠項鍊（四十餘顆）一條、
    珍珠鑲鑽耳環一對、翡翠指環一只、三十三顆三○分鑽石手
    鍊一條、都彭打火機（黑色鑲鑽）一只、ＳＴＡＮＤＥＬＳ
    ＷＩＳＳＫ金手錶一只、三○分鑽尾戒一只。
四、陳鄭癸英（甲○○之母）所有之四克拉半白金鑽戒一只（鑲
    六顆三○分鑽）、南洋戒指一只、南洋珠項鍊（約四十顆）
    一條、南洋珠耳環一對、八至十顆三○分鑽Ｋ金戒指一只、
    十八Ｋ鑽石耳環一對、香奈爾皮包二只、現金新台幣五千元
    （此項合計約新台幣二百萬元）。
